【裁判字號】    89,上易,2282
【裁判日期】    890413
【裁判案由】    違反著作權法
【裁判全文】
臺灣高等法院刑事判決                          八十九年度上易字第二二八二號
    上  訴  人  臺灣板橋地方法院檢察署檢察官
    被      告  甲○○
右上訴人因被告違反著作權法案件，不服臺灣板橋地方法院八十九年度易字第六五二
號，中華民國八十九年四月十三日第一審判決（起訴案號：臺灣板橋地方法院檢察署
八十八年度偵字第二三○三二號）提起上訴，本院判決如左：
    主  文
上訴駁回。
    理  由
一、本案經本院審理結果，認第一審判決對被告甲○○侵害衍生著作部分無罪，其餘
    被訴部分公訴不受理之諭知，核無不當，應予維持，並引用第一審判決書記載之
    證據及理由。
二、檢察官循告訴人三本企業股份有限公司聲請上訴意旨略以：系爭影片因在電影院
    上映，有對公眾流通，發行與對公眾流通不同，原審認定事實有違經驗法則及法
    律見解顯有違誤云云。
三、惟查：
（一）按所謂「改作」，指以翻譯、編曲、改寫、拍攝影片或其他方法就原著作另為
      創作；就原著作改作之創作為衍生著作，以獨立之著作保護之，著作權法第三
      條第十款、第六條第一項分別定有明文。本件告訴人所提出之發行協議書（DI
      STRIBUTION AGREEMENT）第二條第二款雖記載已獲日本大映株式會社（ DAIEI
      CO.,LTD ）授權翻譯（見原審卷第二十六頁），是告訴人如自行或出資聘人為
      之，就此改作部分固可取得衍生著作權，然扣案之錄影帶經播放結果，顯示畫
      面開頭即有「大映株式會社」出品監製之畫面，並有原著作「伊藤潤二」、「
      中村麻美」、「菅野美穗」主演之字樣，片名「富江」劇中人物之對白，係用
      日文對白，未配上國語旁白，畫面之下方有中文字幕；畫面呈長方形，影像清
      晰，不似在電影院以錄影機拍攝，銀幕於畫面下端亦無舞台台階或左右遮有布
      幔或有觀眾在幕前走動之情形，片尾亦出現製作「大映株式會社」等字樣，惟
      無片中之字幕係由某公司翻譯之字樣，錄影帶外殼無出品公司及廣電字號字樣
      ，錄影帶本身也無直側標等情，業經原審勘驗屬實（見原審卷第九十一頁勘驗
      筆錄），另參以告訴代理人張家禮於原審八十九年三月十五日、同年月三十日
      審理時陳稱：「（『富江』錄影帶被授權後如何發行？）先上映電影，後在依
      序發行錄影帶，八十八年十一月發行的，ＶＣＤ也是在八十八年十一月開始發
      行的」、「根據我們提出的發行表上面記載，是到八十八年十一月十七日才將
      「富江」一片正式對外發行，銷售到各銷售管道上。」等語（分見原審卷第六
      十頁反面、第九十三頁反面），並有告訴人於八十八年十月一日委託嘉通娛樂
      股份有限公司（下稱嘉通公司）獨家發行系爭影片之家用錄影帶及處理相關事
      務所簽訂之錄影節目帶委託發行合約書、廠商價目表、內部協議單、發行日期
      表附卷可稽（見原審卷第九十七至一○三頁），足證本件扣案之錄影帶，並非
      重製告訴人委託嘉通公司發行之家用錄影帶，亦非重製告訴人所發行之ＶＣＤ
      （八十八年十一月以後發行），殆無疑義。是本件被告並無侵害告訴人就系爭
      影片所享有之衍生著作，至堪認定。
（二）另按外國人之著作合於下列情形之一者，得依本法享有著作權，但條約或協定
      另有約定，經立法院議決通過者，從其約定：(1)於中華民國管轄區域內首次發
      行，或於中華民國管轄區域外首次發行後三十日內，在中華民國管轄區域內發
      行者，但以該外國人之本國對中華民國人之著作，在相同情形，亦予保護且經
      查證屬實者為限；(2)依條約、協定或其本國法令、慣例、中華民國人之著作得
      在該國享有著作權者，著作權法第四條定有明文。查系爭影片係於平成十一年
      （即西元一九九九年）三月六日在日本國首次發行後，嗣由告訴人取得授權，
      並於民國八十八年八月六日起在台北市之嘉年華影城、百老匯影城、梅花戲院
      公開上映，此有告訴人提出之大映株式會社聲明書、買賣合約備忘錄、行政院
      新聞局准演執照、民生報及聯合晚報所刊登之電影廣告、原產地證明書、錄影
      節目審查合格證明書、台北市首輪電影院西片每日票房賣座紀錄、電影首映證
      明書三紙、專屬授權證明書在卷可按（見偵查卷第二十一至二十八頁、第四十
      二至四十七頁，原審卷第十九至二十頁），是系爭影片既未在日本首次發行後
      三十日內，在中華民國管轄區域內發行，且日本與我國亦未簽訂有關保護著作
      權之條約或協定，依日本之法令及慣例，復未對我國人之著作加以保護，本件
      系爭影片之授權人（大映株式會社）及被授權人（告訴人），均無直接適用上
      開著作權法第四條之規定，應堪認定。
（三）末按「北美事務協調委員會與美國在臺協會著作權保護協定」（下稱中美著作
      權協定）第一條第三項規定：「『受保護人』係指：甲、依各該領域法律認定
      為公民或國民之個人或法人。乙、於該領域內首次發行其著作之個人或法人。
      」，第一條第四項規定：「以下各款對象，倘符合本段乙款以下之規定者，於
      本協定雙方領域內，亦視為『受保護人』：甲、上述第(三)項甲款所稱之人或法
      人。乙、上述第(三)項甲款所稱之人或法人，擁有大多數股份或其他專屬利益或
      直接、間接控制無論位於之何處之法人。第四項所規定之人或組織，在締約雙
      方領域內，於下開兩款條件下，經由有關各造簽訂任何書面協議取得文學或藝
      術著作之專有權利者，應被認為係「受保護人」：甲、該專有權利係該著作於
      任一方領域參加之多邊著作權公約會員國內首次發行後一年內，經由有關各造
      簽署協議取得者。乙、該著作須已在（has been made ，有譯為已可在者，顯
      係誤譯）任一方領域內對公眾流通。」然上述協定所謂「對公眾流通」一語雖
      未明示其涵意，惟其專屬權利究係何時取得，除契約當事人外，非他人所能得
      知，為使著作權之保護明確、客觀、公開，「對公眾流通」一語解釋上自應與
      「發行」之定義相當；依我國著作權法第三條第一項第十二款規定：「發行：
      指權利人散布能滿足公眾合理需要之重製物」、同條第一項第十一款規定：「
      散布：指不問有償或無償，將著作之原件或重製物提供公眾交易或流通」，若
      僅是電影公開上映，尚未發行錄影帶、光碟販售，應尚不符合「對公眾流通」
      之要件，此有經濟部智慧財產局八十九年二月十日（八九）智著字第八九○○
      ○四三一號函附卷可稽（見原審卷第一三四頁），系爭影片在日本公開發行後
      一年內，由告訴人取得專屬授權，而該影片在日本公開發行後一年內，告訴人
      僅在台北縣市之數家戲院公開上映（見本院卷證五），就此尚難遽認告訴人已
      將著作之原件或重製物提供公眾交易或流通，而能滿足公眾之合理需要，自亦
      與上開中美著作權協定第一條第四項所謂「該著作已在任一方領域內對公眾流
      通」（The work has been made available to the public in the terriory
      represented by either party ）之規定未合，是本件告訴人之系爭著作尚不
      得依前述中美著作權協定之規定而受我國著作權法之保護，要無疑義，告訴人
      之前述著作既不得依前述中美著作權協定之規定而受我國著作權法之保護，則
      本件告訴人關於系爭著作之告訴，於其將系爭著作對公眾流通或發行前即非合
      法，本件告訴人之告訴既非合法，則原審就此部份，諭知公訴不受理判決，於
      法洵無不合。
四、綜上所述，檢察官循告訴人聲請上訴所陳，於法要非可採，其執此上訴意旨，指
    摘原判決不當，求予撤銷改判，為無理由，應予駁回。
據上論斷，應依刑事訴訟法第三百七十三條、第三百六十八條，判決如主文。
本案經檢察官覃正祥到庭執行職務。
中    華    民    國    八十九    年      八        月       十五       日
                          臺灣高等法院刑事第二庭
                              審判長法  官  戴  章  甫
                                    法  官  周  占  春
                                    法  官  林  銓  正
右正本證明與原本無異。
不得上訴。
                                    書記官  吳  美  貞
中    華    民    國    八十九    年      八        月       十七       日


司法院資訊處製作；財團法人民間司法改革基金會備份。
